【裁判字號】    91,上,303
【裁判日期】    920527
【裁判案由】    分配表異議之訴
【裁判全文】
臺灣高等法院民事判決                              九十一年度上字第三０三號
    上  訴  人  乙○○
    訴訟代理人  陳根清
    上  訴  人  丙○○
    訴訟代理人  林展義律師
    被  上訴人  甲○○○
    訴訟代理人  歐東洋律師
                吳國源律師
                吳榮鏜
右當事人間請求分配表異議之訴事件，上訴人對於中華民國九十一年二月二十二日臺
灣新竹地方法院八十六年度訴字第七一０號第一審判決提起上訴，本院判決如左：
    主      文
上訴駁回。
第二審訴訟費用由上訴人丙○○負擔百分之八十二，餘由乙○○負擔。
    事      實
甲、上訴人方面：
壹、上訴人乙○○方面：
一、聲明：
  (一)第一審判決不利於上訴人部分廢棄。
  (二)右廢棄部分被上訴人在第一審之訴駁回。
二、陳述：除與原判決記載相同部分，予以引用外，並補稱：原審共同被告萬榮河係
    向上訴人乙○○之先生即訴外人陳根清借款，因伊先生沒錢，始向訴外人陳韻如
    借錢給萬榮河，陳韻如為求保障才要求設定抵押權，後來因萬榮河沒錢還，陳根
    清便代萬榮河還新台幣（下同）六十萬元給陳韻如，抵押權並移轉給上訴人胡鳳
    生。後來萬榮河陸陸續續借款，共計二百萬元，此項借貸及抵押權登記，既均無
    不實，亦無不法，則當然應依當事人間之真意，認定該等借貸及抵押權設定契約
    為有效，原審不為此認定，竟為上訴人敗訴之判決，實有不當。
三、證據：除援用原審立證方法外，補提出新竹市○○段一四０一地號土地及其建物
    登記簿謄本為證。
貳、上訴人丙○○方面：
一、聲明：
  (一)原判決不利於上訴人部分全部廢棄。
  (二)前項廢棄部分，被上訴人在第一審之訴駁回。
二、陳述：除與原判決記載相同部分，予以引用外，並補稱略以：
  (一)上訴人丙○○對於原審共同被告之萬榮河確有包括訟爭債權在內共九百餘萬元之
    債權未受清償，且其中就萬榮河於民國（下同）七十八年十二月三十日將其向新
    竹縣政府標得竹北市縣○段九十二號及同段一八二號土地內各二十坪之持分以六
    百萬元售予伊配偶陳盛寶，並由萬榮河立具合夥契約一紙載明收清六百萬元正，
    嗣因陳盛寶過世，且又傳聞萬榮河事實上並未購得上開土地，經質諸萬榮河後，
    因其自知理屈而於八十年二、三月間同意按四十坪之時價賠還七百二十四萬元予
    上訴人，並開具四張支票供提示兌領，除其中一張八十八萬元部分業已兌現外，
    餘款則久未獲償。經多次催索未果，再於八十年五月廿五日以竹東郵局第二二八
    號存證信函催告無效，乃於五月三十日再次提示支票，並以追訴其刑責警告後，
    萬榮河才徵得其兄弟萬榮方之同意而分別以系爭不動產為伊設定抵押權，以擔保
    上開債權。被上訴人於原審對於此債權部分原來並無爭執，後於二審調查，復改
    口爭執此票據債權之真正性，並不足採。
  (二)又最高限額抵押權之本意即係包括現在及將來可能發生之債權，此有最高法院六
    十六年台上字第一０九七號判例所指：「所謂最高限額之抵押契約，係指所有人
    提供抵押物，與債權人訂立在一定金額之限度內，擔保現在已發生及將來可能發
    生之債權之抵押權設定契約而言。此種抵押權所擔保之債權，除訂約時已發生之
    債權外，即將來發生之債權，在約定限額之範圍內，亦為抵押權效力所及。」可
    資佐證。是以，最高限額抵押權所擔保之債權，除訂約時已發生之債權外，即將
    來發生之債權，在約定限額之範圍內，亦為抵押權之效力所及。足見其擔保範圍
    本就包括訂立抵押契約時已存在之債權，此乃最高限額抵押權之性質使然，無待
    於另事約定。況且，法亦迄無明文規定，關於當事人就最高限額抵押權所擔保之
    範圍係包括設定當時「現在已發生之債權」之基礎關係約定，非以書面為之，或
    非經登記不生效力。自不因當事人間只為口頭之約定，或因逕信最高限額抵押權
    本應擔保包括設定前已存在之債權在內之性質而未形諸於文字而受影響。
  (三)系爭最高限額抵押權二百萬元係接續上訴人之票據債權而設定，該票據債權即係
    基礎關係，抵押權所擔保之範圍當視為已經約定：上訴人丙○○對原審共同被告
    萬榮河之票據債權，確實存在，已如前述。則萬榮方以「義務人兼債務人」之身
    分，設定最高限額抵押權二百萬元予上訴人，顯係認為支票債權即是該最高限額
    抵押權之基礎關係。嗣後，上訴人丙○○與萬榮河及萬榮芳發現該抵押權設定契
    約書「訂立契約人」欄位，漏載萬榮河為債務人，乃於八十年六月六日，以變更
    之方式，將萬榮芳改列為義務人兼擔保提供人，萬榮河增列為債務人。顯見萬榮
    河及萬榮芳間，確有為以原抵押權繼績擔保萬榮河債務之約定，否則何必於設定
    後七日內即予以更正？是支票債權確係八十年六月六日就二百萬元最高限額抵押
    權之基礎關係，亦無疑義。故最高限額抵押應以設定之目的為判斷擔保債權之標
    準。
  (四)本件二百萬元最高限額抵押權之變更，與債之更改並無關連：就此部分，原審雖
    引學者孫森淼之見解，認為本件屬於債之更改，但所謂債之更改，係指成立新債
    務而消滅舊債之契約。本件情形中萬榮芳係以義務人間債務人之身分，設定最高
    限額抵押權二百萬元予上訴人，僅後來因為漏載之故，於設定後七日內，將此部
    分予以更正。顯見萬榮河及萬榮芳之間，確有為原抵押權繼續擔保萬榮河之債務
    之約定，此與債之更改並無關連。
  (五)退萬步言，上訴人係於八十一年三月間具狀聲請核發支付命令，取得執行名義，
    亦係發生在設定系爭抵押權後；再退萬步言，上訴人仍得以最高限額抵押權四百
    萬元之抵押權身份以全部支票債權參與分配。
三、證據：除援用原審立證方法外，補提出抵押設定契約書及他項權利證明書二件為
    證。
乙、被上訴人方面：
一、聲明：上訴駁回。
二、陳述：除與原判決記載相同部分，予以引用外，並補稱略以：
  (一)關於乙○○部分：
  1.訴外人陳韻如並無借款給萬榮河之事實，縱使當時陳韻如確有交付金錢，然亦係
    訴外人即上訴人乙○○之夫陳根清係以其自己名義向陳韻如借貸六十萬元，再出
    陳根清以其自己名義借予萬榮河，從而，此時債權債務關係係存於陳韻如與陳根
    清及陳根清與萬榮河間。故當時萬榮河設定抵押權予陳韻如，因違反抵押權從屬
    性之原則，所以，其抵押權之設定並不生效力。
  2.縱使認當時陳韻如與萬榮河抵押權之設定發生效力，然因後來該部分之債務已經
    清償完畢，是以，陳韻如與萬榮河間屬於一般抵押權之部分，當然亦已因主債權
    獲得清償而消滅。是以，此部分之抵押權既已消滅，陳韻如自然無任何權利可供
    讓與予上訴人胡風春，從而，乙○○主張此部分為優先權，即屬無據。
  (二)關於丙○○部份：
  1.就上訴人丙○○債權二百萬元之部分（即以普通債權三百萬元參與分配之部分）
    ：陳盛寶與萬榮河之間因為提不出資金之來源，亦無法證明有交付之事實，足證
    其二人之間並無系爭三百萬元債權之存在可言。萬榮河與陳盛寶之間，雖曾於七
    十八年九月二十日書立切結書，但該等切結書之頁實性實有疑義，並不能基此即
    認定萬榮河與陳盛寶間，有該等債權債務關係之存在。
  2.就上訴人丙○○債權六百三十六萬元之部分（即以新台幣二百萬參與分配部分）
    ：萬榮河與陳盛寶於七十八年十二月三十日書立之合夥契約，並非真正；萬榮河
    與上訴人丙○○於不知時日所書立協議書中，上訴人丙○○既未為簽名蓋章，足
    見雙方根本未為合致。
  3.又最高限額抵押權所擔保之債權，若無約定擔保之債權，自以將來發生不特定之
    債權為原則，此乃普通抵押權與最高限額抵押權區別之處。又最高限額抵押權所
    擔保之債權，其種類及範圍，屬於抵押權之內容，依法應經登記，始生物權之效
    力。未記載抵押權所擔保之債權，自非抵押權效力所及，而無物權效力可言。本
    件上訴人丙○○之系爭最高限額抵押權二百萬元、四百萬元之抵押權設定，並未
    記載抵押權所擔保之基礎原因關係，是以陳盛寶與萬榮河之債權縱屬真正，亦因
    未經登記而不生物權效力，而非系爭最高限額抵押權二百萬元、最高限額抵押四
    百萬元之抵押權可得擔保之債權，自無優先受償之地位，依法自應剔除。
三、證據：除援用原審立證方法外，聲請函查新竹縣政府竹北市縣○段九二、一八二
    號土地何時編定地號為證，並聲請訊問證人馮文彥、馮春榮、馮文營。
丙、本院依職權調閱臺灣新竹地方法院八十二年度執字第五三七號卷、八十五年度自
    字第七十八號卷、八十一年促字第一００八號支付命令卷及八十二年票字第四九
    七本票裁定卷，函新竹縣政府查詢坐落竹北市縣○段九十二、一八二地號等土地
    何時編定地號。
    理      由
一、本件被上訴人於原審起訴主張伊係原法院八十二年執字第五三七號執行事件之債
    權人，債務人萬榮河、萬榮芳之房地經伊查封拍賣後上訴人等竟主張抵押權優先
    受償，並經原法院列入分配表雖經伊於分配期日前聲明異議，上訴人竟為反對陳
    述，實者(一)上訴人乙○○之前手陳韻如對萬榮河既無任何債權，其抵押權之設定
    原屬無效，更遑論抵押權讓與於上訴人乙○○，乙○○自不得主張優先受償(二)上
    訴人丙○○對萬榮河亦無任何債權存在，抵押權自失所附麗，當然不得參與分配
    。退萬步言，縱使上訴人丙○○所主張對萬榮河債權之事非虛，惟丙○○與萬榮
    河間所設定之抵押，均係本金最高限額之抵押權，而雙方並未就抵押權所擔保之
    債權範圍，即其擔保債權之基礎原因關係，有何約定，亦未曾登記，依法不生物
    權效力，是丙○○所主張之債權顯非抵押權擔保效力所及，當然不得優先受償，
    而丙○○亦未具狀聲明參與分配，自不得列入分配表請求分配等語爰依強制執行
    法第四十一條規定，求為判決命將原法院八十二年度執字第五三七號清償借款強
    制執行事件，就民國八十六年七月八日分配表，表１編號５丙○○第二順位抵押
    權新台幣佰萬元部分之分配金額新台幣壹佰伍拾捌萬捌仟伍佰陸拾陸元，及表
    ２編號５丙○○第二順位抵押權新台幣貳佰萬元部分之分配金額，及表２編號４
    丙○○表１分配不足部分新台幣壹佰伍拾參萬零貳佰捌拾參元部分之分配金額，
    及表３編號３丙○○表２分配不足部分之分配金額新台幣柒拾玖萬貳仟捌佰貳拾
    元部分，及表３編號４丙○○表２分配不足部分之分配金額新台幣壹佰壹拾柒萬
    柒仟捌佰捌拾玖元部分，均應予剔除，不得列入分配。暨同上強制執行事件，就
    民國八十六年七月八日分配表，表２編號２乙○○第一順位抵押權新臺幣壹佰伍
    拾萬元部分之分配金額新台幣陸拾萬元貳仟伍佰參拾陸元，及表２編號３胡風春
    第一順位抵押權新臺幣伍拾萬元部分之分配金額新台幣貳拾萬零捌佰肆拾伍元，
    均應予剔除，不得列入分配。
二、
  (一)上訴人乙○○則以萬榮河曾向上訴人乙○○之配偶即訴外人陳根清借款，因伊配
    偶資力不足，始介紹由訴外人陳韻如借款六十萬元予萬榮河，陳韻如為求保障並
    要求設定抵押權，旋因萬榮河無力償還，陳根清即代萬榮河償還六十萬元予陳韻
    如，抵押權並移轉給上訴人乙○○。嗣萬榮河陸陸續續借款，共計二百萬元，此
    項借貸及抵押權登記，既均無不實，亦無不法，伊自得優先受償等語，資為抗辯
    。
  (二)上訴人丙○○則以：伊對於萬榮河確有包括訟爭債權在內共九百餘萬元之債權未
    受清償，初萬榮河於七十八年十二月三十日曾將其向新竹縣政府標得竹北市縣○
    段九十二號及同段一八二號土地內各二十坪之持分以六百萬元售予上訴人之夫陳
    盛寶，伊於八十年二、三月間同意按四十坪之時價賠還七百二十四萬元予被上訴
    人，並開具四張支票交伊提示兌領，除其中一張八十八萬元部分已兌現外，餘款
    則久未獲償，迭經催告，萬榮河始徵得其兄弟萬榮芳之同意而分別以系爭不動產
    為伊設定最高限額抵押權，以擔保上開債權。又本票三百萬元係萬榮河將其所標
    得土地以二百萬元價款出售予陳盛寶，嗣萬榮河無法履約，乃經雙方協議以三百
    萬元賠付，是二筆債權均非虛妄。至於被上訴人所指抵押權設定契約書並未載明
    擔保範圍云云，固係事實。但雙方設定時，己有六百三十六萬元之支票債權，隨
    後又有三百萬元本票債權，足見各該票據債權即係基礎關係，且未就特定之支票
    債權或本票債權應歸屬何筆抵押權而作約定，自均得優先受償等語置辯。
三、就上訴人乙○○部分：
  (一)按「不動產物權，依法律行為而取得、設定、喪失及變更者，非經登記，不生效
    力。」「抵押權不得由債權分離而為讓與，或為其他債權之擔保。」民法第七百
    五十八條及第八百七十條分別定有明文，此乃物權之登記生效要件主義與抵押權
    之從屬性原則。次按最高限額抵押權存續期間與一般抵押權所登記之存續期間在
    法律上各有其不同意義，一般抵押權登記實務上雖有存續期間一項，實則一般抵
    押權係以擔保債務之清償為目的，從屬於擔保債權而存在，在該債權未消滅前為
    擔保之抵押權並不因抵押權存續期間屆滿而當然消滅，故一般抵押權存續期間之
    約定與登記，在法律上原不具任何意義；又一般抵押權，因先有被擔保之債權存
    在，而後抵押權始得成立，故與最高限額抵押權，係由所有人提供抵押物，與債
    權人訂立在一定金額之限度內，擔保現在已發生將可能發生之債權，而需約定存
    續期間，以擔保期間內所發生之債權者不同；且一般抵押權之設定，在擔保債權
    之履行，故為從屬於主債權之權利，依主債權而存在，除有民法第一百四十五條
    第一項規定之情形外，亦於主債權因清償抵銷，免除等原因全部消滅時隨之歸於
    消滅，此就民法第八百七十條規定抵押權不得由債權分離而為讓與或為其他債權
    之擔保明文，要為當然之解釋。
  (二)經查訴外人陳韻如曾於七十九年間經由上訴人乙○○之夫陳根清介紹，借款予萬
    榮河，其原答應出借二百萬元，嗣因自己須款蓋屋，故僅借予六十萬元，且設定
    二百萬元之一般抵押權，末後該六十萬元由陳根清代萬榮河清償予陳韻如。業據
    萬榮河於另案刑事案件調查時供證：「（法官問萬榮河）你有向陳韻如嗎？（萬
    榮河答）我是透過陳根清向他（即陳韻如）借錢，本來答應借我一百八十萬元，
    後來他（指陳韻如）要蓋房子，只借六十萬元。陳根清拿六十萬元給我時，有講
    是陳韻如的。」等語明確（見臺灣新竹地方法院八十五年度自字第七十八號卷第
    一八九頁）；證人即承辦萬榮河上開不動產設定抵押權移轉予上訴人乙○○之代
    書吳月琴於上開刑事案件審理時亦供證：「（法官問）陳韻如與乙○○間抵押權
    之設定之情形如何？（證人答）因萬榮河缺錢，透過陳根清向陳韻如借六十萬元
    ，陳根清將錢交給萬榮河，故萬榮河一開始設定抵押權給陳韻如。」等語（同見
    前開刑事卷第三七五頁），並有新竹縣竹東鎮○○段四八一地號（即重測前為三
    重埔段第三七之二四地號）土地登記謄本一份在卷可稽（見原審卷第二宗第三三
    一頁）。是萬榮河確實透過訴外人陳根清向陳韻如借款六十萬元，此情堪以認定
    。
  (三)又是筆債務業經八十一年三月三十一日清償完畢，業據陳韻如於前開刑事案件中
    證稱：「（法官問）陳某（指陳根清）還你六十萬，你有無簽收據給他？（答）
    當初我六十萬元給他時，他有拿商業本票給我，後來還錢時，我把商業本票還他
    ，他當場撕掉。」等語（見前開刑事卷第二九０頁）；陳根清亦於原審證述：「
    ，你有拿商業本票給他，後來還錢時，陳韻如將商業本票還你，你當場將票撕掉
    ？（答）是。」等語（見原審卷第一宗第一九一頁），並有陳韻如於八十一年三
    月三十一日所書立之清償證明書一祇在卷可憑（見原審卷第一宗第十四頁），此
    節亦足認為真。
  (四)故本件萬榮河既有透過訴外人陳根清向陳韻如借得六十萬元，並設定抵押權予陳
    韻如，其後亦已清償。則本件關於被上訴人乙○○此部分抵押權得否行使所應為
    審究者，厥為萬榮河與陳韻如間所設定之抵押權為一般抵押權或最高限額抵押權
    ？該抵押權是否已因清償而消滅？陳韻如嗣後將該抵押權讓與予上訴人乙○○究
    竟有無效力？
  (五)經查，訴外人陳韻如與萬榮河間所設定之抵押權屬於「一般抵押權」，此有前開
    並有新竹縣竹東鎮○○段四八一地號土地登記謄本一份在卷可稽（見原審卷第二
    宗第三三一頁）。至於該抵押權之設定契約書，其上雖有存續期間七十九年十月
    一日至七十九年十二月三十一日止之約定，且土地標示欄之擔保權利金額項下曾
    出現本金最高限額之字樣，惟擔保權利總金額欄則僅記載新台幣二百萬元，有該
    抵押權設定契約書附卷可稽（見原審卷第一宗第七十頁），且物權需經登記始生
    效力，該土地登記簿謄本上記載權利價值為二百萬元，並無本金最高限額之記載
    ，且依據上開說明，一般抵押權登記實務上雖容有存續期間一項，然仍應以抵押
    權之設定目的為判斷標準，非謂有存續期間之約定者均為最高限額抵押權，已如
    前述。從而本於物權公示及公信原則，應認訴外人陳韻如與萬榮河之間所設定之
    抵押權為「一般抵押權」。
  (六)又「一般抵押權」隨同主債權之消滅而消滅，已如前述。查陳韻如與萬榮河雖設
    定之二百萬元之一般抵押權，微論陳韻如實際僅借款六十萬元予萬榮河該抵押權
    所擔保之債權，亦僅六十萬元，超過部分並不存在；且該六十萬元債權，已因介
    紹陳根清代為清償而消滅，且陳根清之清償並無法律上之利害關係，則陳韻如與
    萬榮河間所設定之二百萬元一般抵押權亦應隨同消滅。而陳韻如對萬榮河之抵押
    權既已消滅，則陳韻如於抵押權消滅後之八十一年四月八日將不存在之抵押權讓
    與上訴人乙○○（見原審卷第一宗第七十一頁），其讓與自不生何法律上之效力
    。從而本件上訴人乙○○與萬榮河間即無合法有效之抵押權關係存在，乙○○自
    無優先受償之法律上權利，乙○○執萬榮河簽發本票一百五十萬元及其背書之支
    票五十萬元主張優先受償，即非正當有據，被上訴人之主張應予剔除，即有理由
    。
四、就上訴人丙○○之部分：
  (一)經查本件執行債務人萬榮河於八十年五月三十日以其所有同址第三七之二五地號
    土地及地上建物即建號第五六０號門牌標示為二重埔街第一一三之一號房屋與同
    址第三七之二四地號土地，為擔保其自己所欠上訴人丙○○之債務，以本金最高
    限額四百萬元權利總值設定抵押權登記予丙○○，其權利存續期限為八十年五月
    三十日至一一０年五月二十九日，此有新竹縣竹東地政事務所八十年第一三六二
    號他項權利證明書附同上執行卷可稽。又同一日，另執行債務人萬榮芳以其所有
    同址第三七之二三地號土地為其地上建物即建號第五六一號門牌為二重埔街第一
    一三之二號房屋，為擔保其所欠上訴人丙○○之債務，以本金最高限額二百萬元
    權利總值，設定抵押權登記予丙○○，其權利存續期限亦為八十年五月三十日至
    一一０年五月二十九日。此亦有新竹縣竹東地政事務所八十年字第一三六一號他
    項權利證明書附同上執行卷可稽，嗣此筆抵押權所擔保之債務人由原來之萬榮芳
    變更為另一執行債務人萬榮河，並於同年六月八日辦妥變更登記。是此二筆抵押
    權原係分別擔保不同之債務人所欠債務，本非共同抵押。嗣雖變更為擔保同一債
    務人即萬榮河，然按所謂「共同抵押」係謂：為同一債權之擔保，於數不動產上
    之價金，受償權全部或一部之清償而言，觀之民法第八百七十五條規定甚明。查
    前揭編號第一三六一號他項權利證明書所擔保限額已登記為二百萬元，另一筆第
    一三六二號證明書所擔保限額已登記為四百萬元，自屬已限定各不動產負擔之金
    額矣，而丙○○就前揭第一三六一號他項權利證明書之抵押權行使權利時，於執
    行法院第二次分配表（即八十六年七月三十日分配期日）所指定分配受償之債權
    係本票三百萬元本息（即該分配表表１編號５第二順位抵押權部分），此筆本票
    三百萬元債權之來源與丙○○同時提出參與分配之另一筆六百三十六萬元（即原
    法院八十一年促字第一００八號支付命令所附憑證即三紙支票債權）其債權來源
    據上訴人丙○○所主張本非同一。（詳見后述）乃執行法院依上訴人丙○○之指
    定，將本票三百萬元債權本息合計三百十一萬八千八百四十九元列為前揭分配表
    表１編號５抵押權（即前揭第一三六一號他項權利證明書所記載二百萬元本金最
    高限額）受償不足之一百五十三萬零二百八十三元，復列入前揭分配表表２編號
    ４及表３編號３部分之抵押權範圍（即前揭第一三六二號他項權利證明書所載四
    百萬元本金最高限額）重複分配七十九萬二千八百二十元，自與民法第八百七十
    五條規定不合。
  (二)上訴人丙○○據以參與分配之債權有二，即本票三百萬元部分，業據其提出原法
    院八十二年票字第四九七號本票准予強制執行之裁定書一件及本票一紙附於執行
    卷可稽，其餘六百三十六萬元之支票債權亦據提出原法院八十一年促字第一００
    八號支付命令一件及支票三紙附於執行卷可稽，並據本院調閱前開本票裁定卷及
    支付命令聲請卷核閱無訛。被上訴人雖仍質疑。然查
  (1)上訴人丙○○主張其所持以參與分配之本票債權三百萬元，係源於其夫陳盛寶於
    七十八年間投資二百萬元與萬榮河共同購買二筆土地（土地坐落於竹北市○○段
    一０五五號、橫山鄉○○段九讚頭小段四八─五地號，當時萬榮河另找范鎮櫻合
    夥投資），其後於八十一年十月間因萬榮河上開橫山鄉之土地抵押債務末還，遭
    法院拍賣，由藍鈞韶拍定取得；另筆土地則於八十一年十一月間因萬榮河積欠鄒
    政漢債務，乃將該筆土地出售於鄒政漢，經上訴人丙○○家人發現加以追究（當
    時陳盛寶已故），雙方乃於八十二年一月間達成協議，由萬榮河以三百萬元賠付
    上訴人丙○○，萬榮河並簽發前揭本票予丙○○之事實，業據其提出其夫陳盛寶
    於七十八年九月二十日與萬榮河立具之切結書、上開二筆土地之登記資料、前揭
    本票影本等附卷足稽（見原審卷第一宗第三十六頁、第七十七頁，第二宗第二一
    一頁至第二五０頁），切結書並載明萬榮河向縣政府標得之土地坐落竹北市○○
    段一０五五地號及橫山鄉○○段九讚頭小段四八之五地號土地二筆，願將所有權
    三分之一讓渡予丙○○，實收讓渡金二百萬元等語。又上訴人丙○○之夫陳盛寶
    上開投資二百萬元購買土地之款項，係籌自於丙○○出售其所有位於竹東鎮○○
    段竹東小段四二之三地號之土地，亦據證人即上訴人丙○○之子馮文彥  於本院
    準備程序中證述明確（見本院卷第一宗第二四０頁至第二四四之一頁）。足證該
    筆本票債權尚非全然無稽。
  (2)上訴人丙○○主張其所持參與分配之支票債權六百三十六萬元，係七十八年十二
    月三十日將其向新竹縣政府標得之竹北市縣○段九十二地號同段一八二地號之二
    筆土地內各二十坪之持分，以價金六百萬元讓售予丙○○之夫陳盛寶，並收受陳
    盛寶所交付之六百萬元，其後萬榮河於八十年二、三月間同意按四十坪土地之行
    情，以七百二十四萬元賠付予上訴人丙○○，並一次簽發支票共四紙（發票日各
    為八十年二月十日、三月三十一日、四月三十日、五月三十日，面額依序為八十
    八萬元、二百二十七萬元、二百零九萬元、二百萬元）予上訴人丙○○收執，以
    供清償之事實，業據其提出合夥契約、協議書、支票等等在卷可憑（分見原審卷
    第一宗第三十七頁、第三十八頁，及臺灣新竹地方法院八十二年度執字第五三七
    號卷第二宗內上訴人丙○○八十二年九月十四日所提陳報狀所附支票）；且萬榮
    河於前揭偵查中亦供稱：「印象中是七十八年向丙○○先生借的，在十一、十二
    月之間借的，一次拿六百萬元，但當時並沒有設定抵押權，因她先生與伊私交很
    好，後來她先生七十九年死亡，便向她及其兒子講，伊說沒有錢還，就把土地房
    子設定給她了。．．．六百萬元是向他父親（指馮文彥之父親陳盛寶）拿的，他
    父親死後就設定給他家人。」等語（見臺灣新竹地方法院檢察署八十五年偵字第
    一六二六號卷第四十四頁、四十六頁）。而馮文彥於前開偵查案件中亦供證：「
    他（指萬榮河）當時是向我爸（即陳盛寶）借錢，第一筆是六百萬元，我爸直接
    拿給他的，後來我爸過世，就用我媽（即上訴人丙○○）名義參與分配。」等情
    無異（見前開偵查卷第四十五頁）；經核渠等所述萬榮河有於七十八年間，向陳
    盛寶取得六百萬元款項之情悉相符合；且上開款項，分別係上訴人丙○○之子馮
    文彥、馮文俊於七十八年十二月三十日各向竹東區農會貸款三百萬元而來之事實
    ，亦據馮文彥於原審及本院證述明確（分見原審卷第一宗第二八五頁及本院卷第
    一宗第二四一頁）；且由陳盛寶之子具名貸款，再交由陳盛寶借予萬榮河，尚無
    違乎常情，是萬榮河與陳盛寶確有金錢往來應屬非虛，僅其交付之原因為借款或
    土地售價方略異是以支票債權之來源尚非全然無稽。陳盛寶死亡之後，陳盛寶
    之繼承人復已全體協議由上訴人丙○○取得該等債權，亦據丙○○提出證明書一
    份、
    頁）；故上訴人丙○○對萬榮河分別享有三百萬元及六百多萬元之債權，並非全
    無憑據。
  (三)上訴人丙○○所主張債權縱令非虛，惟按最高限額抵押權係對於債權人一定範圍
    內之不特定債權，預定一最高限額，由債務人或第三人提供抵押物予以擔保之特
    殊抵押權，最高限額抵押權係從屬於此一定範圍內之法律關係，最高限額抵押權
    所擔保者，即係此項法律關係所不斷發生之債權，此一定範圍之法律關係為最高
    限額抵押權之基礎關係，至概括最高限額抵押權因債權人與債務人間無基本契約
    六年度台上字第三一一四號判決可資參照；最高限額抵押權所擔保之債權固有一
    定範圍，但均係生生不息之不特定債權，且其不特定債權以將來債權為常，蓋抵
    押權設定後，始由基礎關係不斷發生之故，此與普通抵押權所擔保者為現在之債
    權者不同，惟當事人約定就該基礎關係已生之現在債權，或其他已存在之特定債
    權為擔保，自無不可，此際此項特約擔保之特定債權，自需辦理登記，始為抵押
    權擔保效力所及。參照最高法院八十四年台上字第一九六七號判例亦明示：抵押
    權所擔保之債權，其種類及範圍，屬於抵押權之內容，依法應登記，始生物權效
    力。但如因內容過於長，登記簿所列各欄篇幅所不能容納記載，可以附件記載
    作為記載之一部分。惟此係便宜措施，非謂最高限額抵押權所擔保之債權種類及
    範圍，即抵押權所擔保債權之所由生一定基礎關係可免記載。蓋因「概括最高限
    額抵押權」，就擔保債權發生原因之基礎關係既未加限定，將使擔保債權之特定
    性全面否定，與現行抵押權之規定（民法第八百六十條、第八百七十條）不符，
    且債務人與抵押權人間所生一切債權均可能成為擔保範圍，非惟抵押人可能負擔
    不可預期之債務，對次順序抵押權人亦有弊害。職是之故，最高限額抵押權之設
    定如無基礎關係之約定，即難認為有效。經查上訴人所設定之前揭第一三六一、
    第一三六二號抵押，均登記本金最高限額，僅其利息，遲延利息、違約金，清償
    日期均記載為：「依各個債務契約所訂」，並未就抵押權所擔保債權之基礎關係
    有何約定（詳見執行卷所附抵押權設定契約書）而上訴人丙○○亦無其他約定事
    項可資為抵押權登記之附件，為其所自陳（見本院卷第二宗第四頁）是本件丙○
    ○所設定二筆抵押權登記均欠缺抵押權所擔保債權之特定基礎關係，至為明確。
    此等債權之種類、範圍，既應登記於土地或建物登記簿上始發生物權效力，已如
    前述倘若欠缺此登記即不容認為抵押權所擔保之債權基礎關係已有何特定，亦不
    容抵押權人嗣後單方面任意主張，上訴人辯稱各該票據債權即為基礎關係等語，
    尚非可採。復參酌丙○○於執行卷參與分配時，初則指定三百萬元係普通債權（
    見八十三年三月一日第一次分配期日筆錄）繼而指定第一次分配表表一第五項抵
    押權金額二百萬元，由票號0000000支票分配，表二第四項所載金額三百
    萬元由本票三百萬元分配，不足額部分移入表三分配，剩下不足部分移入表四分
    配等情（見八十三年四月十二日執行調查筆錄）嗣又更正指定：本票三百萬元債
    權由地號第三七之二三土地及第五六一建號房屋即表一之拍賣價款受償。二百萬
    元之支票債權則列入第三七之二四地號土地（即表二）拍賣價款受償，前述表一
    及表二受償不足部分則列入表三（第三七之二五地號及五六０號建號房屋）分配
    受償。（詳見其八十三年四月十六日所具聲請狀）前後莫衷一是，益見上訴人丙
    ○○所設定二筆抵押權，即前揭第一三六一號、第一三六二號他項證明書所載）
    確無一定之基礎關係可言，依照首開說明，丙○○於設定此二筆抵押權時既無約
    定抵押權所擔保債權之特定基礎，復未予以登記，即難謂已發生物權效力，丙○
    ○所提出據以參與分配之本票三百萬元及支票二百萬元債權均不能認為係本件抵
    押權所擔保範圍（至於六百三十六萬元中其餘二筆支票債權即二百零九萬元、二
    百二十七萬元，因其發票日均在抵押權存續期限之外，執行法院未予列入）執行
    法院將此三百萬元本票債權及二百萬元支票債權列入前揭第一三六一號第一三六
    二號抵押權房地拍賣價款（即第二次分配表、表一、表二、表三部分）均有未合
    。
五、綜上所述，上訴人乙○○、丙○○均不得請求以其對萬榮河之債權主張抵抵押權
    優先受償，則被上訴人請求將原法院八十二年度執字第五三七號清償借款強制執
    行事件，就八十六年七月八日分配表，表１編號５上訴人丙○○第二順位抵押權
    新台幣三百萬元部分之分配金額一百五十八萬八千五百六十六元，及表２編號５
    上訴人丙○○第二順位抵押權二百萬元部分之分配金額，及表２編號４被告丙○
    ○表１分配不足部分一百五十三萬二百八十三元部分之分配金額，及表３編號３
    上訴人丙○○表２分配不足部分之分配金額七十九萬二千八百二十元部分，及表
    ３編號４上訴人丙○○表２分配不足部分之分配金額一百一十七萬七千八百八十
    九元部分，均應予以剔除，不得列入分配；表２編號２上訴人乙○○第一順位抵
    押權一百五十萬部分之分配金額六十萬二千五百三十六元，及表２編號３上訴人
    乙○○第一順位抵押權五十萬元部分之分配金額二十萬八百四十五元，均應予以
    剔除，不得列入分配等（原審主文部分業於九十一年九月十一日裁定更正），為
    上訴人敗訴之判決，並無不合。上訴意旨指摘原判決不當，求予廢棄改判，為無
    理由，應予駁回。
六、至兩造其餘之攻擊防禦方法及未經援用之證據，經本院審酌後，認為均不足以影
    響本判決之結果，爰不另為一一論述，併此敘明。
七、據上論結，本件上訴為無理由，依民事訴訟法第四百四十九條第一項、第七十八
    條、第八十五條第一項後段，判決如主文。
中      華      民      國    九十二    年      五      月    二十七    日
                              民事第十七庭
                                  審判長法  官  鄭  雅  萍
                                        法  官  許  文  章
                                        法  官  吳  謀  焰
右正本係照原本作成。
如不服本判決，應於收受送達後二十日內向本院提出上訴書狀，其未表明上訴理由者
，應於提出上訴後二十日內向本院補提理由書狀（均須按他造當事人之人數附繕本）
上訴時應提出委任律師或具有律師資格之人之委任狀；委任有律師資格者，另應附具
律師資格證書及釋明委任人與受任人有民事訴訟法第四百六十六條之一第一項但書或
第二項（詳附註）所定關係之釋明文書影本。
中      華      民      國    九十二    年      六      月      二      日
                                        書記官  黃  瑞  芬
附註：
民事訴訟法第四百六十六條之一（第一項、第二項）：
對於第二審判決上訴，上訴人應委任律師為訴訟代理人。但上訴人或其他法定代理人
具有律師資格者，不在此限。
上訴人之配偶、三親等內之血親、二親等內之姻親，或上訴人為法人、中央或地方機
關時，其所屬專任人員具有律師資格並經法院認為適當者，亦得為第三審訴訟代理人
。


司法院資訊處製作；財團法人民間司法改革基金會備份。
